【裁判字號】    90,上訴,1455
【裁判日期】    901025
【裁判案由】    貪污治罪條例
【裁判全文】
臺灣高等法院臺中分院刑事判決                    九十年度上訴字第一四五五號
    上  訴  人  臺灣台中地方法院檢察署檢察官
    被      告  甲○○
    選任辯護人  劉憲璋
右上訴人因被告貪污治罪條例案件，不服臺灣臺中地方法院九十年度訴字第五四二號
中華民國九十年七月十三日第一審判決（起訴案號：臺灣臺中地方法院檢察署九十年
度偵字第八五四號），提起上訴，本院判決如左：
      主    文
原判決撤銷。
甲○○連續受公務機關委託承辦公務之人，侵占公有財物，處有期徒刑年陸月，褫
奪公權貳年。
      事    實
一、甲○○於民國（以下同）八十三年起，至八十七年六月間止，擔任臺中縣大肚鄉
    農會信用部蔗部分部雇員，負責承辦該農會受委託含土地增值稅在內之各項代收
    省縣鄉鎮（市）稅費之經收業務，為受公務機關委託承辦公務之人員；其於承辦
    上揭含土地增值稅在內之各項代收省縣鄉鎮（市）稅費業務，依「臺灣銀行委託
    金融機關代收臺灣省各項稅費款作業處理程序」第一條第一項規定「縣轄地區代
    收稅款處經收當地省縣鄉鎮（市）及其共分稅款，應於收款當日結算清楚，並填
    製代收省縣鄉鎮（市）及其共分稅日報表四份，以一份作傳票附件，列收乙方業
    務會計「應付代收款」科目下「代收省縣鄉鎮（市）及其共分稅款專戶」子帳目
    ，其餘於翌日上午十時前以二份連同稅單報核、銷號等聯送縣稅捐稽徵處，一份
    送甲方，所收稅款應於每星期一經收總額，填製送款憑單連同解繳支票，一併逕
    送甲方轉解縣庫收稅款專戶。但上列解款日如逢例假休息，得於翌日上午補繳。
    」；而被告於承辦上揭代收省縣鄉鎮（市）稅費之經收業務期間，曾於八十五年
    七月十日，經收納稅義務人洪寶珍所繳交之土地增值稅新台幣（下同）二萬七千
    七百零二元、八十五年九月十日經收納稅義務人林一安所繳交土地增值稅之五萬
    七千九百六十三元、八十五年九月間經收納稅義務人張國鳳所繳交之土地增值稅
    六萬零三十七元後，均未依前揭作業程序所定時限，於收款當日將上開稅款載入
    收入傳票，以送交分社出納結存，致上開稅款遲未送交臺中縣稅捐稽徵處完成解
    繳手續，反基於侵占該稅款之概括犯意，連續將上開其持有稅款予以侵占入己，
    而挪為他用，俟臺中縣稅捐稽徵處於八十六年十二月二十七日以八六中縣稅電字
    第八六○七○三五簡便行文表函請臺中縣大肚鄉農會協查上開稅款，甲○○始於
    八十七年一月三日將上開稅款連同滯納金補繳完畢。另甲○○於八十五年十一月
    十三日經收納稅義務人林桂員繳納之土地增值稅二萬六千四百一十元、同年十二
    月二十一日經收納稅義務人鎖富彌所繳交之土地增值稅四萬五千三百六十六元，
    亦未依上開作業程序與期限，於收款當日將該二筆稅款載入收入傳票後送交分部
    出納結存，而連續將之侵占入己，俟臺中縣稅捐稽徵處於八十六年十月十四日以
    八六中縣稅電字第八六○二八二五七號簡便行文表函請臺中縣大肚鄉農會協查上
    開稅款後，甲○○始於八十六年十月二十七日將該二筆稅款連同滯納金補繳完畢
    。
二、案經法務部調查局臺中縣調查站移送臺灣臺中地方法院檢察署檢察官偵查起訴。
      理    由
一、訊據被告甲○○坦承右揭其為臺中縣大肚鄉農會蔗部分部雇員，負責承辦含土地
    增值稅在內之各項代收省縣鄉鎮（市）稅費之經收業務，及有於右揭時、地收取
    上開五筆土地增值稅後，未依限繳納，嗣再補繳前開土地增值稅及滯納金等情事
    ，惟矢口否認有何侵占所經收上開土地增值稅款犯行，辯稱：其在臺中縣大肚鄉
    農會蔗部分部擔任雇員期間，負責經收各項稅款、水電費、電話費、肥料款等項
    業務，有時一日收的稅金達百件以上，平時也有數十件，所收各項稅款，於下午
    三時三十分前收的要當日繳回，超過下午三時三十分收的，隔日繳回，因經收款
    項項目太多，可能是一時疏忽與作業錯誤，而發生款項短少，因曾發生漏掉水電
    費，也曾發生蓋章後而漏收一筆十萬元稅款，但並未侵占經收之稅款等語。惟查
    ：右揭被告於承辦上揭代收稅款期間，曾經收納稅義務人洪寶珍所繳交之土地增
    值稅二萬七千七百零二元、林一安所繳交土地增值稅之五萬七千九百六十三元、
    張國鳳所繳交之土地增值稅六萬零三十七元後，均未依前揭作業程序所定時限，
    於收款當日將上開稅款載入收入傳票，以送交分社出納結存、於八十五年十一月
    十三日經收納稅義務人林桂員繳納之土地增值稅二萬六千四百一十元、同年十二
    月二十一日經收納稅義務人鎖富彌所繳交之土地增值稅四萬五千三百六十六元，
    亦未依上開作業程序與期限，於收款當日將該二筆稅款載入收入傳票後送交分部
    出納結存，俟臺中縣稅捐稽徵處於函請臺中縣大肚鄉農會協查上開稅款後，被告
    始將該二筆稅款連同滯納金補繳完畢等情，除據被告坦承不諱，且據證人林桂員
    、林一安、洪寶珍、鎖富彌之配偶羅青云、代書林素賢、連素琴等人分別於法務
    部調查局臺中縣調查站及偵查中供證明確，且有臺中縣稅捐稽徵處於八十六年十
    月十四日以八六中縣稅電字第八六○二八二五七號簡便行文表影本、臺中縣大肚
    鄉農會八十六年十二月三十日八十六年肚農信字第二四九九號函影本、臺中縣大
    肚鄉農會八十六年十一月十一日肚農信字第二四九九號函影本、臺中縣稅捐稽徵
    處林桂圓、林一安、張國鳳、鎖富彌、洪寶珍土地增值稅繳款書影本各一份在卷
    可稽（詳見偵查卷第二十七頁至第三十四頁），而依「臺灣銀行委託金融機關代
    收臺灣省各項稅費款作業處理程序」第一條第一項規定「縣轄地區代收稅款處經
    收當地省縣鄉鎮（市）及其共分稅款，應於收款當日結算清楚，並填製代收省縣
    鄉鎮（市）及其共分稅日報表四份，以一份作傳票附件，列收乙方業務會計「應
    付代收款」科目下「代收省縣鄉鎮（市）及其共分稅款專戶」子帳目，其餘於翌
    日上午十時前以二份連同稅單報核、銷號等聯送縣稅捐稽徵處，一份送甲方，所
    收稅款應於每星期一經收總額，填製送款憑單連同解繳支票，一併逕送甲方轉解
    縣庫收稅款專戶。但上列解款日如逢例假休息，得於翌日上午補繳。」（詳見偵
    查卷第二十一頁至第二十六頁），又被告係於收受上開稅款後，依被告於偵查中
    供稱：該五筆稅款，與伊自己所有的錢混在一起等語（詳見偵查卷第八頁）、並
    於原審審理中供稱：「放在抽屜內‧‧‧錢我可以看出來‧‧‧不曉得用在何處
    」等語（詳原審法院審理卷第三十四頁）觀之，以被告收受上開林一安、洪寶珍
    、張國鳳三人之土地增值稅款於八十五年十月前即已收齊，此為被告所自承，竟
    遲至八十七年一月三日始補繳，三筆稅款置放抽屜長達一年餘，金額高達十四萬
    五千七百零二元，被告於八十五年十一月十三日即已經收納稅義務人林桂員繳納
    之土地增值稅二萬六千四百一十元、同年十二月二十一日又經收納稅義務人鎖富
    彌所繳交之土地增值稅四萬五千三百六十六元，亦遲至八十六年十月二十七日將
    該二筆稅款連同滯納金補繳完畢，時間長達十月餘，金額高達七萬一千四百六十
    六元，而前後五筆土地增值稅款合計高過達二十一萬七千四百七十八元，且係經
    臺中縣稅捐稽徵處以簡便行文表函請協查後，被告始自動補繳，收款後補繳前，
    被告復自承「與自己的錢混在一起，均放在抽屜內，錢我可以看出來，不曉得用
    在何處」等語，足證被告未補繳前，該稅款業已遭其侵占，而與自己所有之款項
    混在一起使用，且因混合使用致不曉得用於何處至明。被告右揭侵占犯行，應堪
    認定。
二、辯護意旨雖以：、被告於擔任臺中縣大肚鄉農會蔗部分部雇員期間，承辦上開
    經收各項稅款業務，除包含土地增稅、契稅、房屋稅、燃料稅、牌照稅、營業稅
    、地價稅、綜合所得稅、捐增費外，尚有水費、電費、電話費、肥料款等之收費
    項目之情，除已據被告於原審審理中所供述屬實外，核與證人楊順吉、林麗惠二
    人到庭結證證述之情節相符，被告並非僅為負責經辦代收土地增值稅，而仍承辦
    其餘多項代收款項之情堪為認定；是被告並非僅經辦代收土地增值稅一項業務，
    而仍承辦其他多項代收款業務，被告有無公訴意旨所指之侵占公有財物犯行，自
    應審酌被告於承辦經收各項款項之內容而查明其情，而非單以被告經收土地增值
    稅款有無短繳款項之內容定之。又公訴人所指被告於八十五年七月份至同年十月
    份，侵占納稅義務人洪寶珍、林一安、張國鳳三人所繳交之土地增值稅、及於同
    年十一月十三日、同年十二月二十一日侵占納稅義務人林桂員、鎖富彌二人所繳
    交之土地增值稅等；然依被告所提出於八十五年七月二十九日、三十日二日所經
    收之各項稅款部分紀錄，於八十五年七月二十九日計二百五十六件，金額一百三
    十萬零一百九十四元、於八十五年七月三十日計一百七十六件，金額九十一萬二
    千九百九十元，於八十五年十一月十三日，稅款部分九件，金額二萬五千六百九
    十三元，電費十四萬二千四百四十五元、於八十五年十二月二十一日，稅款部分
    九件，金額五萬七千七百八十元，電話費三萬八千九百四十七元，此有被告所提
    出上開四日所經收各項稅款、電費、電話費款項單據與收入傳票影本各在卷為據
    ；被告所辯稱於臺中縣大肚鄉農會蔗部分部承辦經收各項代收稅款、水費、電費
    、電話費之項目、及收款件數繁多與金額龐大一節，自非無據。、再證人林麗
    惠（臺中縣大肚鄉農會蔗部分部會計）到庭結證證稱：「其有在臺中縣大肚鄉農
    會蔗部分部工作，蔗部分部有七名員工，甲○○負責代收肥料款、稅款、水費、
    電費、電話費等，經收款項有時一日幾百件」等語；證人楊順吉（臺中縣大肚鄉
    農會蔗部分部主任）到庭結證證稱：「甲○○在蔗部分部負責所有稅金、水電、
    電話、肥料款等經收工作，一天稅金款項多時達百件以上，平時也有十件以上」
    、「甲○○之前曾有在繳稅單上蓋章後，但沒有收稅之紀錄，當時有十萬多元稅
    款，只收了零頭，整數部分十萬元沒有收，當時也是我和甲○○之父親去向客戶
    要，但客戶不敢出面，隔日再將十萬元託別人拿來」、「甲○○事前並沒有挪用
    款項之紀錄，據我所知也沒有在外積欠他人款項」等語。又公訴人除僅就被告所
    收取前揭土地增值稅款後，未依作業規定期限，於當日製作收入傳票，將款項交
    由該農會分部之出納結存而即認該情即係侵占該稅款之公有財物外，被告究係將
    所收得之稅款挪為何用？抑供其平日生活花用？均未列相關客觀事證以實其說；
    是綜上所述：被告於上開農會分部擔任雇員期間負責收取土地增值稅、契稅、房
    屋稅、燃料稅、牌照稅、營業稅、地價稅、綜合所得稅、捐贈費外，尚有水費、
    電費、電話費、肥料款等多項收費，負責收費項目繁多，且每日經收款項有時達
    百件、金額達百萬元以上紀錄，此已如上所述，是茍如被告確有不法所有意圖以
  侵占所收取款項之必要，又何僅單為侵占其中少數幾筆稅款之理？且證人楊順吉
    亦到庭結證證稱：被告於收款時曾發生短收稅款之情，況公訴人除僅以被告收取
    上揭土地增值稅款後，未依作業規定，當日製作收入傳票，將款項交由出納結存
    ，即認被告涉有侵占公有財物罪嫌外，被告究係何因？將該款項挪用至何處？均
    未據舉證以實其說，自難以僅憑被告其於經收上揭土地增值稅款後，未依作業規
    定，當日製作收入傳票，將款項交由出納結存之屬承辦人員行政上作業疏忽，而
    即推論被告即有侵占該稅款之公有財物犯行，因認被告未涉有前揭犯行。惟按：
１、被告固於擔任臺中縣大肚鄉農會蔗部分部雇員期間，承辦上開經收各項稅款業務
    ，除包含土地增稅、契稅、房屋稅、燃料稅、牌照稅、營業稅、地價稅、綜合所
    得稅、捐增費外，尚有水費、電費、電話費、肥料款等之收費項目且於八十五年
    七月二十九日計二百五十六件，金額一百三十萬零一百九十四元、於八十五年七
    月三十日計一百七十六件，金額九十一萬二千九百九十元，於八十五年十一月十
    三日，稅款部分九件，金額二萬五千六百九十三元，電費十四萬二千四百四十五
    元、於八十五年十二月二十一日，稅款部分九件，金額五萬七千七百八十元，電
    話費三萬八千九百四十七元，而被告之前亦曾有在繳稅單上蓋章後，但沒有收稅
    之紀錄，當時有十萬多元稅款，只收了零頭，整數部分十萬元沒有收等事實，惟
    所收取之水費、電費、電話費、肥料款等項目均屬小筆款項，均能謹慎依限繳納
    ，此蓋因水費、電費、電話費逾時未繳易遭自來水公司、電力公司、電信公司採
    取斷水、斷電、斷話之措施而遭繳款人發覺，被告無從挪用上開款項，應堪認定
    ，且被告對於小額多筆之款項，被告均能謹慎處理而無差錯，縱被告曾漏掉十萬
    元未收，然被告被告對漏收之十萬元既能立即發現，何以本件五筆合計高過達二
    十一萬七千四百七十八元之稅款，竟長時間未發覺直至臺中縣稅捐稽徵處以簡便
    行文表請求協查後始發覺，是其辯稱：因工作量大，且曾疏忽始漏繳上開五筆稅
    款等語，即非可採。
２、再按被告於原審審理中供稱：「放在抽屜內‧‧‧錢我可以看出來‧‧‧不曉得
    用在何處」等語（詳原審法院審理卷第三十四頁），且於偵查中自承上開款項與
    伊本身之款項混在一起等語。該五筆稅款於被告抽屜內置放之時間甚長且與本身
    之款項混同，被告亦能明白看出，只是不曉得用於何處，依其上開所供其既於收
    款之後將之與自己之款項混在一起，其於收取上開款項之時，顯即有易持有為所
    有之意思，侵占該款自明，只是事後不曉得用於何處，其有將所收得之稅款挪用
    ，應堪認定。辯護意旨認未證明被告挪用稅款至何處？自難僅憑被告其於經收上
    揭土地增值稅款後，未依作業規定，當日製作收入傳票，將款項交由出納結存之
    屬承辦人員行政上作業疏忽，而即推論被告即有侵占該稅款之公有財物犯行，即
    有誤會，附予敘明。
三、查被告甲○○係受委託代收稅款公務之人員，竟將納稅義務人繳付已成為公有財
    物之共五筆稅款予以侵占，是核被告所為，係犯貪污治罪條例第四條第一項第一
    款之侵占公有財物罪。又被告在上開期間分別先後五次將納稅義務人繳納之稅款
    侵占入己，時間密接，所犯復均為構成要件相同之罪名，顯係基於概括犯意所為
    ，應為連續犯，依刑法第五十六條之規定，應以一罪論。另按所謂在偵查中自白
    ，係指被告對於自己所為已經構成犯罪要件之事實，在偵查中向有偵查犯罪職權
    之公務員坦白陳述而言；至於對阻卻責任或阻卻違法之事由，有所主張或辯解，
    乃辯護權之行使，仍不失為自白。（最高法院八十八年度台上字第一八六二號判
    例參照），查被告甲○○於犯罪後在法務部調查局臺中縣調查站調查時、檢察官
    偵查中及原審、本院審理時均自白確未於收款當日將上開稅款載入收入傳票，以
    送交分社出納結存，致上開稅款遲未送交臺中縣稅捐稽徵處完成解繳手續，嗣並
    自動繳回其所收取遲未送交臺中縣稅捐稽徵處之稅款總額及滯納金有臺中縣大肚
    鄉農會八十六年十二月三十日八十六年肚農信字第二四九九號函影本、臺中縣大
    肚鄉農會八十六年十一月十一日肚農信字第二四九九號函影本各一份在卷可稽，
    被告雖辯稱辯稱係一時疏忽，而未依限繳交，並無侵占之意，而就阻卻責任或阻
    卻違法之事由，有所主張及辯解，惟依上開判例所示仍不失為自白，自應依貪污
    治罪條例第八條第二項前段之規定減輕其刑。再者，被告素行良好，此有臺灣高
    等法院被告全前案紀錄表一份在卷可稽，本件犯後且自動繳交該稅款及滯納金，
    雖與貪污治罪條例第八條第一項規定之要件未盡相符，但已被解職，一輩子之辛
    勤化為幻影，如逕依上開罪責之法定刑科處，仍嫌過重，其犯罪情狀顯足以引起
    一般之同情，爰依刑法第五十九條規定，酌量減輕其刑。而上開法定最重本刑為
    無期徒刑，依刑法第六十五條第二項規定：無期徒刑減輕者為七年以上有期徒刑
    。並依法遞減之。原審判決疏未詳予查明遽認並無積極證據足資證明被告有何被
    訴犯行而諭知被告無罪，顯有違誤，原審法院檢察署檢察官上訴主張被告確有侵
    占之犯行指摘原審諭知被告無罪為不當，即有理由，應由本院予以撤銷改判。爰
    審酌被告身為代收稅款之人員，竟不知清廉自持，惟於犯後已自白確未於收款當
    日將上開稅款載入收入傳票，以送交分社出納結存，致上開稅款遲未送交臺中縣
    稅捐稽徵處完成解繳手續，嗣並業已自動繳回其所侵占之稅款，暨其犯罪之動機
    、目的及犯罪所生之危害等一切情狀，量處被告有期徒刑年陸月，並依貪污治
    罪條例第十七條之規定宣告褫奪公權二年，以資懲儆。至被告連續侵占之上揭稅
    款二十一萬七千四百七十八元及滯納金，如前所述，被告既已將所侵占之公款如
    數歸還，爰不另為追繳及發還被害人之諭知，併此敘明。
據上論斷，應依刑事訴訟法第三百六十九條第一項前段、第三百六十四條、第二百九
十九條第一項前段，貪污治罪條例第二條後段、第四條第一項第一款、第八條第二項
前段、第十七條，刑法第十一條前段、第五十六條、第五十九條、第三十七條第二項
，判決如主文。
本案經檢察官乙○○到庭執行職務。
中      華      民      國      九十     年       十      月    二十五  日
                                    臺灣高等法院臺中分院刑事第三庭
                                          審判長法  官  方  艤  駐
                                                法  官  劉  連  星
                                                法  官  胡  忠  文
右正本證明與原本無異。
如不服本判決應於收受送達後十日內向本院提出上訴書狀，其未敘述上訴之理由者並
得於提起上訴後十日內向本院補提理由書（均須按他造當事人之人數附繕本）。
                                                書記官  陳  麗  玉
中      華      民      國      九十     年       十      月    二十六  日
附錄：本案論罪科刑法條全文貪污治罪條例第四條：
有左列行為之一者，處無期徒刑或十年以上有期徒刑，得併科新臺幣三百萬元以下罰?
金：
一、竊取或侵占公用或公有器材、財物者。
二、藉勢或藉端勒索、勒徵、強占或強募財物者。
三、建築或經辦公用工程，或購辦公用器材、物品，浮報價額數量、收取回扣或有其
    他舞弊情事者。
四、以公用運輸工具裝運違禁物品或漏稅物品者。
五、對於違背職務之行為，要求期約或收受賄賂或其他不正利益者。
前項第一款至第四款之未遂犯罰之。                                        Ｉ


司法院資訊處製作；財團法人民間司法改革基金會備份。
